【裁判字號】    99,消債更,205
【裁判日期】    990621
【裁判案由】    聲請更生程序
【裁判全文】
臺灣高雄地方法院民事裁定           99年度消債更字第205號
    聲  請  人
    即  債務人  甲○○
上列當事人因消費者債務清理事件聲請更生，本院裁定如下：
    主  文
聲請駁回。
聲請費用由聲請人負擔。
    理  由
一、聲請意旨略以：聲請人前未曾依「中華民國銀行公會會員辦
    理消費金融案件無擔保債務協商機制」請求共同協商債務清
    償方案，於消費者債務清理條例（下稱消債條例）施行後，
    於民國98年11月6 日，以書面向最大債權金融機構中國人壽
    保險股份有限公司（下稱中國人壽）請求共同協商，惟協商
    未成立。又聲請人積欠中國人壽等債權人計新台幣（下同）
    3,967,167 元（聲請人誤繕為3,967,163 元，其中有擔保債
    務為3,440,000 元，無擔保債務為527,167 元），而聲請人
    每月所得47,965元，每月支出必要生活費40,458元及扶養未
    成年子女陳亮羽8,000 元、陳亮彤5,000 元，以及扶養配偶
    張文雅與前夫所生子女鄧楨永15,000元、鄧昱永5000元，有
    不能清償債務之情事，且聲請人無擔保或無優先權之債務總
    額未逾1200萬元，復未經法院裁定開始清算程序或宣告破產
    ，爰依法聲請更生等語。
二、按債務人不能清償債務或有不能清償之虞者，得依本條例所
    定更生或清算程序，清理其債務，消債條例第3 條定有明文
    。蓋經濟上陷於困境之消費者，若任其於惡性循環之債務窘
    境中自生自滅，其將衍生嚴重之社會問題，致難以維持安定
    之社會經濟秩序，故有予之分別情形依更生或清算之程序清
    理其債務之必要，藉以妥適調整其與各相關債權人等間之權
    利義務關係，以謀求消費者經濟生活之更生機會，從而健全
    社會經濟發展。惟私法上債之關係，係以當事人間之信賴關
    係為基礎，為社會經濟組織之重要支柱，故當事人於以法律
    行為追求自己之利益之際，亦應顧及對方之利益，並考量債
    權債務在社會上之作用，本於誠實及信用之原則，行使其債
    權及履行其債務，故債務人之消費者欲以上開條例為其所負
    義務之調整者，自應本於誠信原則之本旨，僅在其不能清償
    債務或有不能清償之虞而使其陷於經濟上之困境時，始得准
    許之，以避免其藉此善意之立法而惡意圖謀減免債務，致使
    社會陷於道德之危險，並因此使信用緊縮而造成社會經濟之
    動盪。再者，依消債條例第151 條第1 項、第5 項規定，係
    採「協商前置主義」，而債務人於協商程序中，自應本於個
    人財產及收支狀況，依最大誠信原則，商討解決方案，如終
    究不能協商，於聲請更生或清算時，法院審酌上開條文所謂
    「不能清償或有不能清償之虞」，允宜綜衡債務人全部收支
    及財產狀況，評估是否已不能維持符合人性尊嚴之最基本生
    活條件，如曾有協商方案，其條件是否確實不能達到上開基
    本之要求等，為其判斷之準據。又聲請更生或清算不合程式
    或不備其他要件者，法院應以裁定駁回之，但其情形可以補
    正者，法院應定期間先命補正，消債條例第8 條亦有明文。
三、經查：
  (一)聲請人積欠中國人壽等債權人計3,967,167 元（其中有擔保
    債務為3,440,000 元，無擔保債務為527,167 元）債務，於
    98年11月6 日以書面向最大債權金融機構中國人壽請求共同
    協商債務清償方案，經中國人壽於前置協商程序中以「無法
    負擔任何還款條件」為由致協商不成立等情，有聲請人提出
    之前置協商不成立通知書、債權人清冊1 份、財團法人金融
    聯合徵信中心專用債權人清冊1 份（詳卷第8 、9 、14-22
    頁）等附卷可稽，應認真實。
  (二)聲請人名下有房屋1 筆、土地3 筆（下稱系爭房地），依其
    財產歸屬資料顯示（詳卷第61頁），系爭房地價值合計有1,
    610,407 元，惟觀之卷內系爭房地之土地及建物登記謄本所
    示（詳卷第62-65 頁），系爭房地於94年11月4 日向中國人
    壽辦理最高限額抵押借款5,000,000 元，依一般房屋貸款實
    務，通常係以低於抵押標的客觀價值之一定成數為核貸標準
    觀之，既有5,000,000 元之貸款金額，至少當時應有5,000,
    000 元以上之客觀價值，自不宜以上開財產歸屬資料所顯示
    作為課稅標準之價額等同看待。雖房屋會因使用而逐年折舊
    ，價值因而降低，但因聲請人陸續還款所剩貸款餘額僅有3,
    440,000 元，衡酌上情，應認此部分資產價值與所餘負債大
    致相當，故以下審酌聲請人償債能力時，僅就無擔保債務部
    分予以考量，先予敘明。
  (三)查，聲請人主張其每月收入約47,965元等語，固提出98年9
    至11月薪資單為據（詳卷第9 頁）。然聲請人擔任陸軍，每
    年除月薪外，尚有考績及年終獎金等可得領取一節，有聲請
    人之軍人身分證、聲請人財產及收入狀況說明書可佐（詳卷
    第5 頁反面、9 頁），再參酌聲請人每月收入約47,965元，
    有薪資單為據，則加計年終獎金及考績獎金後，年收入總額
    約為695,493 元（計算式：47 965×14.5＝695492.5，小數
    點以下四捨五入），換算聲請人平均每月薪資為57,958元（
    計算式：695493/12 ＝57957.7 ，小數點以下四捨五入），
    故其每月收入應以57,958元計算，始屬合理。又本件聲請人
    主張每月個人必要生活費用計40,458元（含房貸28,000元、
    伙食費1,396 元、退撫費1,828元、保費609 元、健保費625
    元、加油5,000 元、保險費2,000 元、醫療費1,000 元），
    惟未提出各類支出單據為證。又按消債條例之立法目的，係
    為使不幸陷入經濟困境之人得以清理債務、重建生活，並在
    清理過程中能保有符合人性尊嚴之最低基本生活，而非維持
    債務人過去慣常之寬裕生活，是於評估債務人是否有不能清
    償或履行原協商方案是否顯有重大困難時，並非由聲請人任
    意主張其基本生活費用之數額，否則將造成揮霍無度以致清
    償能力降低，反而易使更生程序無從進行。以聲請人居住於
    高雄縣，依內政部告之99年度台灣省低收入戶最低生活費每
    人每月9,829 元計算，本院認聲請人每月支出之基本生活費
    用亦應以上開之9,829 元計算為宜。又此金額之計算內容已
    包括住居及其他所有必要生活之支出，並足以維持個人基本
    生活所需在內，除特殊情形外，聲請人如逾此範圍所主張之
    項目及金額即難認必要。
  (四)按對於未成年子女之權利義務，除法律另有規定外，由父母
    共同行使或負擔之；直系血親相互間、家長家屬相互間，互
    負扶養之義務，民法第1089條第1 項前段、第1114條第1 款
    、第4 款分別定有明文。聲請人主張每月需扶養張文雅與前
    夫所生之未成年子女鄧楨永（80年11月生）15,000元、鄧昱
    永（83年1 月生）5000元及其未成年子女陳亮羽（92年7 月
    生）8,000 元、陳亮彤（97年9 月生）5,000 元，固提出戶
    籍謄本1 紙、鄧楨永、鄧昱永、陳亮羽、陳亮彤96、97年度
    綜合所得稅各類所得資料清單及財產資料歸屬清單（詳卷第
    38-49 、54頁）在卷可參。查，聲請人為鄧楨永、鄧昱永之
    繼父，且共同居住，則聲請人與鄧楨永、鄧昱永具家長、家
    屬關係，依上開說明，聲請人主張扶養鄧楨永、鄧昱永部分
    ，應屬可採。又聲請人配偶張文雅96、97年度分別有258,97
    6 元、289,242 元之所得，名下有房屋、土地各1 筆、投資
    2 筆，價值合計1,010, 685元，有財產歸屬資料清單、96年
    、97年度綜合所得稅各類所得資料清單足參（詳卷第50-52
    頁），則張文雅96年每月平均收入約21,581元（計算式2589
    76 /12＝21581.3 ，小數點以下四捨五入）、97年每月平均
    收入約24,104元（計算式289242/12 ＝24103.5 ，小數點以
    下四捨五入），自有穩定收入，本院審酌聲請人與張文雅之
    資力相當，揆諸前引規定，宜由聲請人與張文雅各按每人1/
    2 之比例分擔鄧楨永、鄧昱永、陳亮羽、陳亮彤之扶養費用
    。再佐以內政部公告99年度台灣省每人每月最低生活費用為
    9,829 元以觀，聲請人於99年度每月應分擔鄧楨永、鄧昱永
    、陳亮羽、陳亮彤之扶養費用，在不逾4,915 元（計算式：
    9829/2＝4914 .5 ，小數點以下四捨五入）範圍內，應屬必
    要費用，逾此範圍之主張即難認必要。據此，聲請人之每月
    收入扣除個人基本生活費用及鄧楨永、鄧昱永、陳亮羽、陳
    亮彤之扶養費用後，尚有餘款28,469元（計算式：00000000
    0 -0000 -0000-0005-4915 ＝28469 ）可供清償無擔保債務
    。
  (五)從而，聲請人之無擔保債務為527,167 元，以其上開餘款全
    數用以攤還無擔保債務，僅需時約19個月即1 年又7 月即能
    全數償清（527167元/ 每月28469 元＝18.5個月，約19個月
    ，19月/12 月＝1.5 年），而聲請人出生於69年9 月，現年
    29 歲 ，有中華民國軍人身分證影本可參（詳卷第9 頁），
    堪認聲請人於30歲即能償清債務完畢，難認有不能清償債務
    或不能清償之虞之情事而具備更生之要件，其聲請更生，自
    屬無據。
四、綜上所述，聲請人之月收入扣除個人基本生活費用、扶養費
    用後，尚無「不能清償債務或不能清償之虞」，其更生之聲
    請即不符消債條例第3 條所定要件，且上開欠缺又屬無從補
    正，依首揭說明，自應駁回其更生之聲請。
五、爰依消費者債務清理條例第8 條、第15條，民事訴訟法第78
    條，裁定如主文。
中    華    民    國    99    年     6    月    21    日
                  民事第五庭  法  官    何佩陵
上為正本係照原本作成
如不服本裁定，應於裁定送達後10日內，以書狀向本院提出抗告
，並繳納抗告費新臺幣1千元
中    華    民    國    99    年     6    月    21    日
                              書記官    陳喜苓

司法院資訊處製作；財團法人民間司法改革基金會備份。
